【裁判字號】    95,訴,3163
【裁判日期】    951229
【裁判案由】    毒品危害防制條例
【裁判全文】
臺灣臺中地方法院刑事判決  95年度訴字第3163號
公  訴  人  臺灣臺中地方法院檢察署檢察官
被      告  甲○○
上列被告因毒品危害防制條例案件，經檢察官提起公訴（九十五
年度毒偵字第四五二一號）及移送併辦（九十五年度毒偵字第五
四○一號），被告於本院受命法官行準備程序時，對於犯罪事實
為有罪之陳述，經本院合議庭裁定由受命法官獨任適用簡式審判
程序，判決如下：
    主    文
甲○○施用第一級毒品，處有期徒刑玖月。
扣案之第一級毒品海洛因壹包（含袋毛重零點肆公克）沒收銷燬
之；扣案注射針筒壹支、塑膠吸管杓子壹支及止血帶壹條，均沒
收。
    犯罪事實
一、甲○○前因施用毒品案件，經觀察、勒戒後，因認無繼續施
    用毒品之傾向，於民國九十二年一月十四日釋放，由檢察官
    以九十一年度毒偵字第一○一二號為不起訴處分確定。詎仍
    不知悔改，復基於反覆施用第一級毒品海洛因之集合性犯意
    ，自上開觀察、勒戒執行完畢釋放後五年內之九十五年八月
    七日起至九十五年十月十七日下午六時許止，在其位於臺中
    市○區○○○路七六九號十三樓之住處內等處，以將第一級
    毒品海洛因摻水後置入針筒內注射之方式，反覆施用第一級
    毒品海洛因多次。嗣於：(1)九十五年九月九日下午十時許，
    在臺中市○○路一二○之二號前為警查獲，並扣得第一級毒
    品海洛因零點四公克（含袋重）；(2)九十五年十月十九日凌
    晨三時許，在臺中市○○路一二○之二號為警查獲，並扣得
    甲○○所有供施用第一級毒品海洛因所用之注射針筒一支、
    塑膠吸管杓子一支及止血帶一條。
二、案經臺中市警察局第一分局、第二分局報告臺灣臺中地方法
    院檢察署檢察官偵查起訴及移送併辦。
    理    由
一、上揭犯罪事實，業據被告甲○○於本院審理時坦承不諱，其
    經警方採集尿液送往中山醫學大學附設醫院藥物濫用檢測中
    心、詮昕科技股份有限公司以氣相層析質譜儀（ＧＣ／ＭＳ
    ）方法檢驗結果，呈第一級毒品海洛因於人體代謝後之嗎啡
    、可待因陽性反應等情，有臺中市警察局第一分局、第二分
    局採驗尿液與真實姓名對照表、中山醫學大學附設醫院藥物
    濫用檢測中心尿液檢驗報告、詮昕科技股份有限公司濫用藥
    物尿液檢驗報告及前述扣案之第一級毒品海洛因一包（毛重
    零點四公克）、注射針筒、塑膠吸管杓子一支及止血帶一條
    等附卷可稽，堪認被告前開自白為真實。被告前因施用毒品
    案件，經觀察、勒戒後，因認無繼續施用毒品之傾向，於九
    十二年一月十四日釋放，由檢察官以九十一年度毒偵字第一
    ○一二號為不起訴處分確定，亦有臺灣高等法院被告前案紀
    錄表、臺灣臺中地方法院檢察署刑案資料查註紀錄表及全國
    施用毒品案件紀錄表附卷可佐，本案事證明確，被告於觀察
    、勒戒執行完畢釋放後，五年內再犯施用第一級毒品海洛因
    之犯行，洵堪認定。
二、新舊法比較適用：
  (1)刑法第五十六條連續犯之規定業於九十四年一月七日修正公
    布刪除，並自九十五年七月一日施行，則被告行為後新法業
    已刪除連續犯之規定，此刪除雖非犯罪構成要件之變更，但
    顯已影響行為人刑罰之法律效果，自屬法律有變更。而被告
    在特定期間內多次施用海洛因犯行，符合舊法對於連續犯規
    定強調「概括犯意」及「罪名同一」之主、客觀要件，自得
    依修正前刑法第五十六條連續犯之規定論以裁判上一罪。但
    依新法既已將上開連續犯之規定廢除，對於類如吸毒等犯罪
    型態，是否會因適用數罪併罰而使刑罰過重產生不合理之現
    象，則容待學界及實務以補充解釋之方式，發展接續犯之概
    念，對於合乎「接續犯」或「包括的一罪」之情形，認為構
    成單一之犯罪，以限縮數罪併罰之範圍，用以解決上述問題
    （刑法第五十六條修正理由第四點參照）。
  (2)而依最高法院八十六年臺上字第三二九五號判例意旨，數行
    為於同時同地或密切接近之時地實施，侵害同一之法益，各
    行為之獨立性極為薄弱，依一般社會健全觀念，在時間差距
    上，難以強行分開，在刑法評價上，以視為數個舉動之接續
    施行，合為包括之一行為予以評價，較為合理，方屬接續犯
    之範疇。足見「接續犯」之成立係以時、空密接性為前提要
    件，即透過對於同一法益之同種類侵害行為繼續不間斷之實
    行，業已稀釋個別行為之獨立性，致使刑法評價時將之視為
    單一、整體之犯罪行為，以符合社會一般人對於行為概念之
    認知，並與行為人之犯罪目的相互結合。惟被告多次施用海
    洛因犯行跨越期間長達一個月餘之久，且其平均每隔二日左
    右施用一次，各次犯行間亦明顯可分而具有獨立性，核與前
    揭判例意旨所稱「數行為於同時同地或密切接近之時地實施
    」之特性並不相符，已難認合於「接續犯」之前提要件。
  (3)至於學理上「包括一罪」概念中，與施用毒品之犯罪型態較
    有關聯者，應屬「集合犯」之態樣，此即依一般社會通念，
    特定犯罪行為具有反覆實施之特性，立法者於制定刑罰法律
    之初，亦已認知該種行為類型之反覆性，而有意藉由法條中
    客觀構成要件之行為要素，涵括上開具有反覆實施特性之數
    個犯罪行為，仍僅接受一次刑法之評價為已足。施用毒品犯
    罪通常極易成癮，一旦身染毒癮，即有於短時內密集施用之
    傾向，是就業已成癮之施用毒品者而言，如將個別施用行為
    在刑法上逐一評價並分別論處罪刑，恐係無視於該種犯罪類
    型反覆實施之特性，而有使行為人承受過度且顯不相當刑罰
    之疑慮。此乃立法者於制定毒品危害防制條例第十條第一、
    二項施用第一、二級毒品罪時所已知，參諸同條例就施用毒
    品者另有施予觀察、勒戒或強制戒治等戒除毒癮之保安處分
    ，其理自明，將此反覆多次施用毒品犯行列入「集合犯」範
    疇而論以包括一罪，尚稱合理。
  (4)再依學界近來針對刑法連續犯規定廢除後所提出之論述觀察
    ，有認為「集合犯」是指立法者在系爭構成要件所描述、所
    預設之該當行為，本身就具有不斷反覆實施之特性，所以反
    覆實施行為被總括地當成或擬制為一個構成要件行為。基於
    吸毒成癮之道理，施用毒品雖然一次施用就已經足以該當系
    爭構成要件，但接連反覆數次施用毒品者，應僅評價為一個
    施用毒品行為，且依施用毒品具有成癮之特性，反覆成習之
    施用行為才是構成要件違反之典型與常態，單一次之施毒行
    為毋寧說是例外，其性質上應列入構成要件行為單數之「集
    合犯」（參照國立臺灣大學法律學院副教授林鈺雄所著「跨
    連新舊法之施用毒品行為－兼論行為單數與集合犯、接續犯
    概念之比較」一文，刊載於臺灣本土法學雜誌第八十四期第
    一四八頁，二００六年七月號）。有認為依「法的行為單數
    」即「構成要件行為單數」之概念探討，從刑法分則構成要
    件之規定，就法律概念，將數個自然意思、活動，融合為一
    法律上概念之行為，是為一個法律、社會評價之單位而成為
    一個法的行為單數，其種類如：複行為犯、集合犯、繼續犯
    ，其中施用毒品罪即為集合犯之一例（參照東海大學法律系
    教授張麗卿所著「刑法修正與案件同一性－兼論最高法院九
    十年度臺非字第一六八號判決」一文，刊載於月旦法學雜誌
    第一三四期第二二二頁，二００六年七月號）。有認為「集
    合犯」係分則立法時法律概念之創設，使該等行為必然可以
    包括複數之行為。依德國學說上之見解，係指諸如常業犯或
    習慣犯之多數行為，其各別行為本足以獨立成罪，但基於立
    法上刑事政策之考量，將其視為法律上之行為單一。而集合
    犯之複數行為，是建立在主觀要素之基礎上，即數個行為經
    由「反覆實施之意圖」，連結成法律上之一行為。則將施用
    毒品之行為視為集合犯，似未嘗不可（參照國立中正大學犯
    罪防治系教授高金桂所著「接續犯與連續犯之再探討」一文
    ，刊載於「刑事法之基礎與界限－洪福增教授紀念專輯」第
    五二０、五二一頁，二００三年四月一版）。綜上，多數學
    說見解依據施用毒品具有成癮之特性，而將反覆施用毒品行
    為歸類為「集合犯」，乃德國學說上「構成要件行為單數」
    態樣之一種，僅應為包括一罪之評價，均無單就個別施用毒
    品行為論以數罪併合處罰之情形。
  (5)而本次修法關於連續犯規定刪除之原因，固然係源於實務上
    對於連續犯「同一罪名」之認定過寬，所謂「概括犯意」亦
    經常可連綿數年之久，不無鼓勵犯罪之嫌，而使國家刑罰權
    之行使發生不合理之現象，故而將之刪除，應屬法務部所稱
    本次修法「寬嚴並進」之刑事政策中，較不利於行為人之從
    「嚴」措施。然施用毒品犯罪本質上具有成癮性、反覆性，
    所侵害者亦屬單一之社會公共法益，此與修法前針對多數侵
    害個人人身、財產法益之犯行而論以裁判上一罪相比，如將
    反覆施用毒品行為僅予以一次之刑法評價，較不致造成濫用
    連續犯規定之疑慮。況前揭修正理由更明示在廢除連續犯規
    定後，針對吸毒等犯罪類型，應發展「接續犯」及「包括一
    罪」之概念，以限縮數罪併罰之範圍，益見立法者亦深知施
    用毒品犯罪有其本質上之特殊性，倘行為人已因施用毒品成
    癮而反覆為同一之吸毒犯行，仍應視其具體情形論以「構成
    要件之行為單數」，而為「包括一罪」，僅受一次之刑法評
    價，自不能徒執廢除連續犯規定係採從嚴之刑事政策，而謂
    修法後反覆多次施用毒品行為均應予以數罪併罰。
 (6) 準此以言，被告自九十五年八月七日起至同年十月十七日止
    反覆多次施用第一級毒品海洛因，且平均每三日施用一次之
    頻率，犯罪行為甚屬密集，顯見被告確已施用毒品成癮，揆
    諸前揭說明，被告所為應論以「構成要件之行為單數」中之
    「集合犯」型態，為「包括一罪」，僅受一次之刑法評價。
    又是否為集合犯為事實認定問題，本院既認定被告之多次施
    用第一級毒品犯行為集合犯，被告整體行為為「行為單數」
    之「包括一罪」。
三、核被告甲○○所為，係犯毒品危害防制條例第十條第一項之
    施用第一級毒品罪。又被告施用前後持有第一級毒品之低度
    行為，為其施用第一級毒品之高度行為所吸收，不另論罪。
    又被告因吸毒成癮，先後多次施用第一級毒品海洛因之犯行
    ，因立法者業已考量身染毒癮者反覆施用毒品之特性，乃將
    特定期間內之多數吸毒行為，擬制為法律構成要件之行為單
    數，為集合犯，僅屬包括一罪而受一次之法律評價。又被告
    自九十五年八月七日起至同年十月十七日止間施用第一級毒
    品海洛因之犯罪事實，除原起訴事實之九十五年八月七日至
    九月九日間施用第一級毒品海洛因外之犯罪事實，雖未據檢
    察官起訴，然本院認該等部分之犯罪事實與本件起訴之施用
    第一級毒品部分，均具有集合犯之實實上一罪關係，應為本
    件起訴效力所及，自應併予審理，附此敘明。又被告前因肅
    清煙毒條例案件，經法院判決定應執行刑有期徒刑九年確定
    ，經入監執行後，於九十年三月二十一日假釋出監，假釋期
    滿日期為九十四年九月十日，此有臺灣高等法院被告全國前
    案紀錄表在卷可查，惟被告於假釋期間，因施用第一級毒品
    海洛因，經本院裁定送觀察勒戒，復因違反保安處分執行條
    例第七十四條之二情節重大，經撤銷假釋，應執行殘刑四年
    五月二十六日，業經本院調閱臺灣臺中地方法院檢察署八十
    五年度執更字第三六○○號、八十六年度執緝字第六一號、
    九十年度執更字第一四三○號等被告執行之相關卷宗屬實，
    然上開執行卷宗及卷附臺灣高等法院被告全國前案紀錄表、
    臺灣臺中地方法院檢察署刑案資料查註紀錄表，迄無被告撤
    銷假釋後之執行資料。是以，被告前所受之有期徒刑刑之宣
    告，應尚未執行完畢，本件被告所犯，並無構成累犯之問題
    ，併此說明。爰審酌被告前因施用毒品犯行曾經觀察、勒戒
    及強制戒治，竟又再施用毒品不輟，無視於毒品對於自身健
    康之戕害及國家對於杜絕毒品犯罪之禁令，惡性非輕。本諸
    施用毒品者均有相當程度之生理成癮性及心理依賴性，其犯
    罪心態與一般刑事犯罪之本質並不相同，且被告係於觀察、
    勒戒執行完畢釋放後，五年內再犯施用第一級毒品海洛因犯
    行，依毒品危害防制條例之規定，無需再經觀察、勒戒及強
    制戒治之刑事處遇程序。為兼顧被告斷絕生理成癮性及心理
    依賴性之必要，量刑實不宜過輕，惟斟酌被告犯後業已坦承
    犯行，頗具悔意等一切情狀，量處如主文所示之刑，以示懲
    儆。扣案如犯罪事實欄所載時地扣案之海洛因一包（含袋毛
    重零點四公克），爰依毒品危害防制條例第十八條第一項前
    段沒收銷燬之；另扣案之注射針筒一支、塑膠吸管杓子一支
    及止血帶一條，係被告所有供施用海洛因所用之物，業據被
    告於本院陳明在卷，爰依刑法第三十八條第一項第二款沒收
    。
據上論斷，應依刑事訴訟法第二百七十三條之一第一項、第二百
九十九條第一項前段，毒品危害防制條例第十條第一項、第十八
條第一項前段，刑法第十一條、第三十八條第一項第二款，判決
如主文。
本案經檢察官郭景東到庭執行職務。
中    華    民    國    95    年    12    月    29    日
                刑事第七庭  法  官  張清洲
以上正本證明與原本無異。
如不服本判決，應於送達後十日內向本院提出上訴狀（須附繕本
），上訴於臺灣高等法院臺中分院。
                            書記官  沈筱玲
中    華    民    國    95    年    12    月    29    日
附錄論罪科刑法條
毒品危害防制條例第十條第一項：
施用第一級毒品者，處六月以上五年以下有期徒刑。
毒品危害防制條例第十八條第一項：
查獲之第一、二級毒品及專供製造或施用第一、二級毒品之器具
，不問屬於犯人與否，均沒收銷燬之；


司法院資訊處製作；財團法人民間司法改革基金會備份。
